【裁判字號】    98,訴,853
【裁判日期】    981231
【裁判案由】    給付貨款
【裁判全文】
臺灣板橋地方法院民事判決               98年度訴字第853號
原      告
即反訴被告  祥好工業有限公司
法定代理人  乙○○
訴訟代理人  張家豪律師
            陳俊成律師
被      告
即反訴原告  康美斯工業股份有限公司
法定代理人  丙○○
訴訟代理人  唐迪華律師
上列當事人間請求給付貨款事件，經本院於民國98年12月23日言
詞辯論終結，判決如下：
    主  文
原告之訴及其假執行之聲請均駁回。
訴訟費用由原告負擔。
反訴被告應給付反訴原告新台幣伍拾伍萬元。
本判決第三項於反訴原告以新臺幣拾玖萬元為反訴被告供擔保後
，得假執行；但反訴被告如以新臺幣伍拾伍萬元為反訴原告預供
擔保，得免為假執行。
反訴原告其餘之訴及假執行之聲請均駁回。
反訴訴訟費用由反訴原告負擔四分之三，餘由反訴被告負擔。
    事實及理由
壹、本訴部分：
甲、程序方面：
    按訴狀送達後，原告不得將原訴變更或追加他訴，但擴張或
    縮減應受裁判事項之聲明者，不在此限，民事訴訟法第255
    條第1 項第3 款定有明文。本件原告起訴請求之金額原為新
    台幣（下同）154 萬3200元，後於98年10月26日本院審理時
    當庭擴張聲明為3,516,000 元，合於上開規定，附此敘明。
乙、實體方面：
一、原告起訴主張：
(一)、被告於民國96年11月間，由被告之法定代理人丙○○提出1/
    2"-12R及3/8"-12R鰭片沖製設備工程圖（參本院卷第30、34
    頁）告知原告當時之法定代理人甲○○，請甲○○儘速依上
    開工程圖兩張替被告製造1/2"-12R及3/8"-12R鰭片沖製模具
    （下稱系爭機器）各一套。由於時間急迫，原告遂在系爭機
    器總價金尚未談妥、也尚未簽立訂貨合約書（下稱系爭合約
    書）前，即依丙○○之囑託，依照上開工程圖製造系爭機器
    各一套。嗣於同年12月間，甲○○至被告公司營業所簽立系
    爭合約書並用印，始取得系爭合約書，閱覽後才發現交貨日
    期分別載為2008年1 月25日及2008年2 月25日，與簽約日僅
    距1 、2 個月，原告恐不及交貨，且其上所載總價金竟包含
    材料架、集片機及模具配電等設備，甲○○雖當場表示異議
    ，但丙○○告知簽訂合約書僅是形式，交貨日期部分請原告
    儘速趕工即可，至於材料架、集片機及模具配電等設備，待
    原告完工交貨後，雙方再計算價金。故原告認本件契約除系
    爭合約書之文字內容外，兩造間另有口頭約定。因此，原告
    並無遲延交貨期限，至貨款部分，總價金亦僅係指鰭片沖製
    模具，並未包含材料架、集片機及模具配電等設備，故此部
    分價金，被告應另外給付。其次，系爭合約書約定付款辦法
    為：「交貨及被告驗收後應付總價款之60％，90天票期（下
    稱國內驗收）。國外客戶驗收後應付總價款之20％，30天票
    期（下稱國外驗收）。」而原告已將系爭機器交付給被告，
    被告復將之交付給國外客戶，並已收受國外客戶之付款，迄
    今被告均未通知原告有何未完成國內及國外驗收之程序，足
    見原告已經完成國內驗收及國外驗收，是爰依系爭買賣契約
    關係請求被告給付系爭機器兩部之第2 期貨款共1,920, 000
    元、第3 期貨款共640,000 元；兩部集片機共360,000 元、
    兩部材料架共140 ,000元、兩部模具配電設備共360,000 元
    ；稅捐（另計之5 ％營業稅）96 ,000 元，總計3,516,000
    元。原告前以律師函催告被告給付上開款項，未獲支付。為
    此，爰依民法買賣契約之法律關係，請求被告給付上開貨款
    。
(二)、聲明：被告應給付原告3,516,000 元及自起訴狀繕本送達翌
    日起至清償日止按年息5%計算之利息。原告願供擔保請准宣
    告假執行。
二、被告抗辯：
(一)、被告確曾向原告訂購系爭機器兩部，惟原告遲於97年3 月22
    日交付1/ 2"-12R 鰭片沖製模具，交付後原告又以未完工為
    由取回，再於97年5 月31日交付3/8" -12R 鰭片沖製模具及
    運回1/ 2"-12R 鰭片沖製模具，而迄今原告均未依約完成國
    內及國外驗收，是原告請求被告給付第2 期、第3 期貨款之
    期限並未屆至，其請求並無理由。其次，兩造約定之總價金
    為1,600,00 0元，此項貨款已經包含材料架、集片機及模具
    配電等設備，有系爭合約書及附圖、發票、空白送貨單等可
    證，原告主張材料架、集片機及模具配電等設備應另外計價
    給付，並非屬實。再者，原告請求給付稅捐9 萬6 千元部分
    ，因系爭契約乃係約定總價，並未約定營業稅另計，故原告
    此部分請求亦為無理由。
(二)、聲明：原告之訴及其假執行之聲請均駁回。若受不利之判決
    ，願供擔保請准免為假執行。
貳、反訴部分：
甲、程序方面：
    按訴狀送達後，原告不得將原訴變更或追加他訴，但擴張或
    縮減應受裁判事項之聲明者，不在此限，民事訴訟法第255
    條第1 項第3 款定有明文。本件反訴原告提起反訴請求之金
    額原為200 萬元，嗣於本院98年10月26日準備程序撤回原請
    求借款64萬元部分，惟聲明請求金額仍為200 萬元，合於上
    開規定，應予准許。
乙、實體方面：
一、反訴原告起訴主張：
(一)、反訴被告因遲誤交貨期限及國內、國外之驗收，依系爭合約
    書約定，反訴原告得對反訴被告請求遲延之罰金共計15,456
    ,000元。依系爭合約書約定內容第6 點，對雙方所約定交貨
    日期，乙方（即反訴被告）若有延誤，則每延遲一日待扣總
    價款1/ 100，超過四日加倍罰款。寬限期7 天。故迄今反訴
    原告得對反訴被告主張之罰款為：
１、1/2"-12R鰭片沖製設備部分，最後應完成驗收日期為2008年
    9 月3 日，加寬限期7 天，為2008年9 月10日。
    （1,600,000 ×0.01×4 天）＋（1,600,000 ×0.02×242
    天）＝7,808,000 元。
    4 天係97年9 月11日至97年9 月14日，242 天係97年9 月15
    日至98年5 月15日。
２、3/8"-12R鰭片沖製設備部分，最後應完成驗收日期2008年8
    月29日，加寬限期7 天，為2008年9 月5 日。
    （1,600,000 ×0.01×4 天）＋（1,600,000 ×0.02×237
    天）＝7,648,000 元。
    4 天係97年9 月6 日至97年9 月9 日，237 天係97年9 月10
    日至98 年5月15日。
３、7,808,000元＋7,648,000元＝15,456,000元。
４、反訴原告僅在上開金額內請求120萬元。
(二)、此外，反訴被告曾向反訴原告借款80萬元，借款利息為月息
    1%，反訴原告於匯款予反訴被告時已預扣第一期利息，故匯
    款金額為792,000 元, ，此有反訴被告當時之負責人甲○○
    於祥好工業鰭片設備付款明細所為之簽名確認（參本院卷第
    38、39頁）及反訴原告第一銀行鶯歌分行之存摺影本（參本
    院卷第108 頁）可證。反訴原告並以反訴狀繕本之送達為向
    反訴被告請求返還借款之催告。
(三)、聲明：反訴被告應給付反訴原告200 萬元。反訴原告願供擔
    保，請准宣告假執行。
二、反訴被告答辯：
(一)、反訴原告請求給付遲延罰金共計15,456,000元（但反訴原告
    僅就其中1,200, 000元請求）部分：
    反訴被告係於97年3 月22日交付1/ 2"-12R 鰭片沖製模具，
    於97年5 月31日交付3/8" -12R 鰭片沖製模具，故反訴被告
    並無遲延交貨之情事。又反訴原告主張應以最後應完成驗收
    日期加寬限期7 天為計算始日之基準，依系爭合約書約定第
    6 點加計遲延罰金，更非有理，蓋兩造間之遲延罰金計算始
    日應以交貨日期為準，而非以最後應完成驗收日期為準。退
    步言，縱認反訴被告有遲延，兩造另業於協議保證書第2 點
    另行約定：「若上項約定日期無法完成出貨，而造成之損失
    、責任皆由乙方（即反訴被告）付全部責任。」亦即兩造針
    對遲延交貨，已另行約定須以實際發生之損失為限，始由反
    訴被告付全部責任，而原合約之遲延罰金約定則已失效。綜
    上，反訴原告此部分請求，並無理由。
(二)、反訴原告請求反訴被告返還借款80萬元部分：
    反訴被告否認有向反訴原告借款，反訴原告並未提出借據或
    其他證據證明於何時、何地、有借款予反訴被告之情，是反
    訴原告未盡舉證責任，其訴並無理由。
(三)、聲明：反訴原告之訴及其假執行之聲請均駁回。如受不利益
    判決，願供擔保請准宣告免予假執行。
參、本訴得心證之理由：
一、按給付無確定期限者，債務人於債權人得請求給付時，經其
    催告而未為給付，自受催告時起，負遲延責任。遲延之債務
    ，以支付金錢為標的者，債權人得請求依法定利率計算之遲
    延利息，民法第229 條第2 項前段、第233 條第1 項前段分
    別定有明文。所謂無確定期限，指未定期限及雖定有期限而
    其屆至之時期不確定二種情形，前者稱不定期債務，後者稱
    不確定期限之債務。系爭合約第24條付款辦法第2 款約定，
    系爭工程款應於初驗及正式驗收合格後給付，係屬「不確定
    期限」之債務，於系爭工程初驗合格及正式驗收合格後，豪
    志公司始得依次請求給付初驗款及工程尾款。縱認公視基金
    會於系爭工程可驗收時，因可歸責於其之事由而不為驗收，
    類推適用民法第101 條第1 項規定，應視為清償期已屆至，
    惟仍應經豪志公司催告，公視基金會自受催告時起始負遲延
    責任，而應給付法定遲延利息，此有最高法院94年度台上字
    第1353號判決可參。又按當事人主張有利於自己之事實者，
    就其事實有舉證之責任，民事訴訟法第277 條定有明文，請
    求履行債務之訴，除被告自認原告所主張債權發生原因之事
    實外，應先由原告就其主張之事實，負舉證責任，必須證明
    其為真實後，被告於其抗辯事實，始應負證明之責任，此為
    舉證責任分擔之原則，最高法院43年台上字第377 號著有判
    例。
二、本件原告主張依買賣契約伊已完成國內及國外之驗收，得請
    求被告給付第2 期、第3 期貨款云云，然查，被告否認原告
    已依約完成國內、國外驗收，是依舉證責任分配原則，即應
    由原告舉證之。原告雖表示依協議保證書（參本院卷第37頁
    ，其真正為兩造所不爭執）即可知其已於97年8 月26日簽立
    該協議保證書時，便完成了國內驗收云云，惟查，觀之該協
    議保證書，其上係記載：「... 但至今仍無法完成交貨，依
    合約約定內容有效外，雙方增加協議如下：一、1/2" -12R
    鰭片沖製設備，最後完成驗收日期為2008年9 月3 日。二、
    3/8"-12R鰭片沖製設備，最後完成驗收日期為2008年8 月29
    日。... 若上項約定日期無法完成出貨，而造成之損失、責
    任皆由乙方（原告）付全部責任... 」，就其文義觀之，顯
    然並非表示原告已經完成國內驗收之意，原告所述，並非有
    理。其次，原告另主張簽立該協議保證書係遭脅迫應予撤銷
    云云，惟查，據證人即原告前負責人甲○○於98年10月26日
    本院審理時到庭具結證述：被告負責人丙○○說系爭機器有
    問題叫伊去修理，到了現場，丙○○卻說沒有簽這份協議書
    不能進去修理機器，丙○○說要先簽了這份協議書才能進去
    ... 因為丙○○這樣說，伊才簽名等語觀之，足見丙○○並
    未施以何種強暴脅迫之方式，況且，衡諸常情，證人並無一
    定要進入被告公司之必要性，何來非簽立協議書不可之情形
    ？證人證述係為了進去被告公司不得已才簽立該協議書，此
    便係遭脅迫云云，顯與常情不符。參以證人之身分係原告之
    前法定代理人、原告現任法定代理人之配偶，其證詞之證明
    力顯然較低。此外，原告復未舉證證明被告有何施以強暴脅
    迫之行為，是原告此部分主張，亦屬無理。再者，原告以被
    告已經收受系爭機器兩部，且業將系爭機器運至國外客戶處
    ，迄今並未積極向原告表示系爭機器有無瑕疵或有未完成驗
    收之情，可見原告已經完成國內及國外驗收云云，然查，觀
    之系爭訂貨合約書（參本院卷第27、31頁），其上記載「交
    貨地點：康美斯工業有限公司，付款辦法：1.... 2.交貨及
    康美斯驗收後應付... 3.國外客戶驗收後應付總價款之20％
    ... 」，顯然可知交貨後原告仍須實際進行驗收並完成之，
    始得請領第二期、第三期貨款，否則契約僅需訂定交貨後付
    款之文字即足，無須特別載明需進行國內驗收及國外驗收之
    條件。是原告僅以被告已經收受系爭機器兩部，且業將系爭
    機器運至國外客戶處等情，據以主張已完成國內及國外驗收
    云云，按諸邏輯及經驗法則，此尚不足以認定原告已完成驗
    收。而原告復表示兩造間並無完成國內驗收及國外驗收後簽
    立書面之行為，無書面資料可資提出等語，是原告之舉證尚
    不足證明其已完成國內及國外驗收，而揆諸上開說明，本件
    係屬不確定期限之債權債務契約，原告既尚未完成驗收，其
    請求被告給付第2 期、第3 期貨款，洵非有理。
三、另原告主張系爭合約書所約定之總價160 萬元僅為1/2"-12R
    鰭片模具及3/8"-12R鰭片模具之價格，並未包含材料架、集
    片機及模具配電等設備，被告應另行給付該部分之價款云云
    ，惟查，卷內所附之系爭合約書、暨所附規格承認書各兩份
    （參本院卷第27 -34頁），為兩造所不爭執，而規格承認書
    上所載B 、D 部分就是本件系爭之材料架及集片機乙情，亦
    為原告所自承（參本院卷第50頁背面），觀之系爭合約書，
    其上記載「貨品名稱：1/2"-12R、3/8"-12R鰭片沖製設備，
    規格：見規格承認書，總價：1,600,000 元，總金額新台幣
    壹佰陸拾萬元整」，是依其文義，顯然可知雙方約定購買
    之物品係全套之鰭片沖製設備，而非僅有鱗片模具，否則合
    約書應記載貨品名稱為「鱗片模具」，而非「鱗片沖製設備
    」，況兩者顯有不同，亦為兩造所知悉，否則規格承認書上
    ，不會明確分列「A 模具規格」、「B 出料機規格」等項。
    兩造約定規格乃以規格承認書為準，而規格承認書明載包
    括：「A 模具規格、B 出料機規格（即材料架）、C 入料與
    沖片油、D 鱗片集料機（即集片機）、E.....、G 電力系統
    ...」 （參本院卷第28、29、32、33頁），是依文義解釋方
    法，當足認被告所購買之系爭機器兩部內容包含模具及材料
    架、集片機、配電設備。此由不在約定總價範圍內之物品
    ，如沖床部分，則特為兩造載明：「約定內容：1.沖床由買
    方自備，但沖床機械規格需由賣方確認，並由賣方負責裝配
    試機。」益可證知，蓋若不在約定總價範圍內之物品，兩造
    會特別臚列出來予以排除，益徵本件買賣契約兩造所約定之
    總價160 萬元，除模具外，尚包含材料架、集片機、配電設
    備，原告主張應另行計價云云，洵非可採。次查，原告雖提
    出送貨單三張為據（參本院卷第10、11頁），主張送達材料
    架、集片機、配電設備另各載有金額70,000元、18 0,000元
    、180,000 元，顯見約定總價並不包含材料架、集片機、配
    電設備云云，然該三張送貨單業經被告否認其內容為真正，
    被告抗辯：送貨單一開始都沒有記載金額，可證兩造間約定
    總價包含材料架、集片機、配電設備，該等物件不另行計價
    ，原告所提出之送貨單上之金額均為原告事後擅自填寫上去
    的等語，被告並提出原始送貨單5 張為據（參本院卷第40頁
    即被證6 ），經本院核閱，被告所提出之編號第866 、881
    號送貨單確與原告所提送貨單相同，且並未填有金額，而原
    告於本院98年7 月30日審理時復自承：送貨單一開始確實沒
    有填載金額，因為被告事後反悔不支付貨款，所以原告才會
    依市價在該送貨單上填載金額等語在卷（參本院卷第58頁背
    面），顯見該等送貨單上之金額確實是原告事後補填，被告
    抗辯，堪可採信。原告據此主張材料架、集片機、配電設備
    之價金應另計云云，即難採認。末查，原告稱兩造間另有口
    頭約定交貨期限及材料架、集片機、配電設備之價金另計，
    系爭合約書僅係形式云云，就此，被告亦否認之，依舉證責
    任分配原則，應由原告舉證之。原告僅以證人即原告前法定
    代理人甲○○於本院98年10月26日審理時具結證述之證詞為
    據，然本院審酌，證人甲○○之身分係原告之前法定代理人
    、本件契約簽約之人、原告現任法定代理人之配偶，其與原
    告之利害關係甚深，其證詞之證明力較低，況且，證人甲○
    ○之證述為：簽約當時伊人在現場，伊有跟丙○○說材料架
    、集片機、配電設備要另外加價，但要加多少錢並沒有說，
    伊會簽約是因為丙○○說簽約只是形式，伊沒有仔細看規格
    承認書云云，然證人甲○○亦證稱：被證七之製作工作流程
    表是伊親自製作給被告看的，模具都是伊製作的，伊製作模
    具等業務有22年之久，這22年伊都是自己開業經營，加上學
    徒的年資有32年，原證四之舟翊企業有限公司訂購合約書是
    國外客戶製作，由伊去簽約，有一份是馬來西亞的等語在卷
    ，顯見證人為從事系爭機器製作之專業人士，證人從事本件
    機器製作之工作年資加上學徒部分更長達32年，其中獨立經
    營公司達22年之久，依邏輯及經驗法則，證人對系爭機器之
    交易、訂約、製作等情，均甚為嫻熟，且證人既能親自製作
    被證七之製造工作流程表及代表公司與國外客戶簽約如原證
    四之訂購合約書，證人對契約之必要之點及系爭機器之各部
    分設備規格等，顯均知之甚詳，今證人竟稱伊有跟丙○○說
    材料架、集片機、配電設備要另外加價，但要加多少錢並沒
    有說，伊會簽約是因為丙○○說簽約只是形式，伊沒有仔細
    看規格承認書云云，顯與常情有違，難以採信。此外，原告
    復未舉證證明兩造間確另有口頭約定，是兩造間之買賣契約
    關係，自當以系爭合約書及規格承認書之內容為準。而原告
    復稱被告嗣後轉賣予第三人之價金甚高，顯見兩造間約定總
    價並未包含材料架、集片機、配電設備云云，然按原告所指
    乃另一買賣契約，被告與第三人間另定之售價高低，關涉個
    人之商業能力、當時之社會供給需求情形、全球經濟環境、
    國外交易經濟狀況等項，實不能以此遽認兩造約定之總價即
    不包含上開物品，是原告所述，亦非有理。又觀之被告所提
    被證二即原告開立予被告之統一發票兩張（參本院卷第35頁
    ），其上各記載為「（1/2"-12R模具訂金、材料架、集片機
    ）壹套，金額320,000 元」、「（3/8"-12R模具訂金、材料
    架、集片機）壹套，金額320,000 元」，顯見原告並未區分
    材料架、集片機之價格，而係以模具、材料架、集片機為一
    整套之不可分單位予以計價，益證兩造間之約定係將材料架
    、集片機、配電設備之價金總括地包含在總價之中，並非另
    列分計。基上，原告主張被告應另外給付材料架、集片機、
    配電設備之價金云云，洵屬無理。
四、至原告請求被告給付稅捐96,000元（另計之5 ％營業稅）部
    分，因原告請求被告給付貨款，均屬無理，業如前述，是其
    請求本件貨款之稅捐部分，亦同屬無理。
五、綜上所述，原告起訴依買賣契約關係，請求被告給付第二期
    、第三期貨款、材料架、集片機及配電設備之價金、稅捐等
    共3,516,000元，為無理由，應予駁回。
肆、反訴得心證之理由：
一、反訴原告請求反訴被告給付遲延罰金共計15,456,000元，僅
    請求其中1,200, 000元部分：
(一)、經查，系爭合約書約定內容第6 點記載：「對雙方所約定交
    貨日期，乙方（即反訴被告）若有延誤，則每延遲一日待扣
    總價款1/ 100，超過四日加倍罰款。寬限期7 天。」並記載
    1/2"-12R鰭片沖製設備之約定交貨日期為：97年1 月25日（
    參本院卷第27頁）、3/8"-12R鰭片沖製設備之約定交貨日期
    為：97年2 月25日（參本院卷第31頁）。又查，反訴被告係
    於97年3 月22日交付1/ 2"-12R 鰭片沖製模具，於97年5 月
    31日交付3/8" -12R 鰭片沖製模具，此為兩造所不爭執（參
    98年12月23日本院言詞辯論筆錄），雖反訴原告復表示反訴
    被告於97年3 月22日交付1/ 2"-12R 鰭片沖製模具後，因系
    爭機器未完成故反訴被告又將之載回去，到97年5 月31日才
    又將系爭機器兩部送達予反訴原告云云，然此部分僅與是否
    試車完成驗收有關，與實際交貨日期無涉，是反訴被告之1/
    2"-12R鰭片沖製模具交貨日期仍應以97年3 月22日為準。因
    此：
１、1/2"-12R鰭片沖製設備部分，應交貨日期為97年1 月25日，
    加寬限期7 天，為97年2 月1 日。實際交貨日為97年3 月22
    日。
    （1,600,000 ×0.01×4 天）＋（1,600,000 ×0.02×45天
    ）＝1,504,000 元。
    4 天係97年2 月2 日至97年2 月5 日，45天係97年2 月6 日
    至97年3 月21日。
２、3/8"-12R鰭片沖製設備部分，應交貨日期為97年2 月25日，
    加寬限期7 天，為97年3 月3 日。實際交貨日期為97年5 月
    31 日 。
    （1,600,000 ×0.01×4 天）＋（1,600,000 ×0.02×84天
    ）＝2,752,000 元。
    4 天係97年3 月4 日至97年3 月7 日，84天係97年3 月8 日
    至97年5 月30日。
３、1,504,000 元+2,752,000元＝4,256,000元。
(二)、查本件系爭合約書約定內容第6 點係記載「... 若有延誤，
    則每延遲一日待扣總價款1/ 100，超過四日加倍罰款... 」
    等語，乃係依不同延遲日數，施以不同額之罰款，且依兩造
    所不爭之協議保證書第2 條記載「... 若上項約定日期無法
    完成出貨而造成之損失責任均由乙方（即反訴被告）負全部
    責任」，足見反訴原告仍得請求債務不履行之損害賠償，而
    非損害賠償金額之預定，則該違約金應係屬懲罰性違約金之
    性質甚明。又按約定之違約金額過高者，法院得減至相當之
    數額，為民法第25 2條所明定。而「約定之違約金是否過高
    ，應就債務人若能如期履行債務時，債權人可得享受之一切
    利益為衡量之標準，而非以僅約定一日之違約金額若干為衡
    量之標準。」、「當事人約定契約不履行之違約金過高者，
    法院固得依民法第二百五十二條以職權減至相當之數額，惟
    是否相當仍須依一般客觀事實、社會經濟狀況及當事人所受
    損害情形，以為酌定標準，而債務已為一部履行者，亦得比
    照債權人所受利益減少其數額。」（最高法院51年台上字第
    19號、49年台上字第807 號判例參照）。查本件系爭機器之
    價格各為160 萬元，兩造各為股份有限公司、有限公司組織
    ，財力相當，並審酌系爭機器之性質，若遲延交貨可能造成
    之損害，及當時之社會金融及經濟情況，遲延交貨之日期長
    短、情節，反訴被告倘依約履行，反訴原告可得之利益等情
    ，認本件約定之懲罰性違約金，猶屬過高，應分別酌減為20
    萬元、35萬元，系爭機器兩部共為55萬元。
(三)、至反訴原告主張應以最後應完成驗收日期加寬限期7 天為計
    算始日之基準（即1/2"-12R鰭片沖製設備部分，以97年9 月
    10日起算遲延罰金；3/8"-12R鰭片沖製設備部分，以97 年9
    月5 日起算遲延罰金，均計算至98年5 月15日止）云云，然
    查系爭合約書約定第6 點係記載本件違約金以「約定交貨日
    期」計之，尚與驗收是否通過無關，業如上述，是此部分反
    訴原告主張，並非有理，併予敘明。
二、反訴原告請求反訴被告給付80萬元借款部分：
    按當事人主張有利於自己之事實者，就其事實有舉證之責任
    ，民事訴訟法第277 條定有明文，又請求履行債務之訴，除
    被告自認原告所主張債權發生原因之事實外，應先由原告就
    其主張之事實，負舉證責任，必須證明其為真實後，被告於
    其抗辯事實，始應負證明之責任，此為舉證責任分擔之原則
    ，最高法院43年台上字第377 號著有判例。本件反訴原告主
    張兩造有借貸關係，請求被告返還借款，須就借貸契約之成
    立及金錢之交付負舉證之責任（最高法院48年台上字第887
    號判例意旨參照）。而消費借貸法律關係之成立，須具備：
    (一)借貸意思表示相互一致、(二)交付借貸物等特別要件，是當
    事人主張有金錢借貸關係存在，除須證明有金錢之交付外，
    仍須就雙方借貸意思表示互相一致，負舉證之責。經查，反
    訴原告就其與反訴被告間有消費借款法律關係乙節，僅提出
    匯款明細即存摺影本為據，反訴被告雖不否認有收受該筆79
    2,000 元之匯款，然否認與反訴原告間有消費借貸法律關係
    存在，並抗辯：係部分貨款之支付等語，是依舉證責任分配
    原則，此部分即應由反訴原告舉證之。按匯款之原因事由多
    端，買賣、投資、贈與、清償債務等均屬可能，尚無從遽為
    認定係反訴原告借款予反訴被告之依據。再參以反訴原告另
    提出甲○○曾向其借款64萬元之借據（參本院卷第38頁，此
    部分業據反訴原告撤回），顯見反訴原告知悉要求借款人書
    立借據或書面以為證明，倘系爭匯款確屬借款，反訴原告自
    無不比照要求反訴被告書立借據之理。此外，反訴原告就是
    否借款80萬元予反訴被告乙節，並未再舉證以為證明，其此
    部分主張，自難信為真實。
三、綜上所述，反訴原告請求反訴被告給付遲延罰金55萬元部分
    ，為有理由，應予准許，逾此部分，尚屬過高，即為無理由
    ，應予駁回。反訴原告請求反訴被告返還消費借貸款部分，
    亦無理由，應予駁回。
伍、本案事證已臻明確，本訴及反訴兩造其餘主張陳述及所提之
    證據，經審究認無礙勝負之判斷，爰不一一論列，附此敘明
    。
陸、綜上，原告之訴，無理由，應予駁回；原告假執行之聲請，
    因訴之駁回而失所依據，亦不應准許。反訴部分，反訴原告
    為一部有理由，一部無理由，兩造分別陳明願供擔保，請准
    宣告假執行或免為假執行，就反訴原告勝訴部分，經核於法
    並無不合，爰各酌定相當之擔保金額准許之；反訴原告其餘
    假執行之聲請，因該部分之訴業經駁回，其假執行之聲請亦
    失所附麗，應併予駁回。
柒、結論：本件原告之訴為無理由，反訴原告之訴為一部有理由
    、一部無理由，依民事訴訟法第78條、第79條、第390 條第
    2項、第392 條第2項，判決如主文。
中    華    民    國    98    年    12    月    31    日
                  民事第三庭  審判長  法  官  朱耀平
                                      法  官  邱靜琪
                                      法  官  吳金芳
以上正本係照原本作成。
如對本判決上訴，須於判決送達後20日內向本院提出上訴狀。
中    華    民    國    99    年    1     月    5    日
                                      書記官  黃美雲

司法院資訊處製作；財團法人民間司法改革基金會備份。
